臺灣高等法院高雄分院刑事判決　　　　95年度交上訴字第97號
上　訴　人
即　被　告　甲○○
上列上訴人因業務過失致死案件，不服臺灣高雄地方法院94年度
交訴字第94號中華民國95年10月13日第一審判決（起訴案號：臺
灣高雄地方法院檢察署94年度偵字第11414 號），提起上訴，本
院判決如下：
    主  文
原判決撤銷。
甲○○犯業務過失致人於死罪，處有期徒刑陸月，如易科罰金，
以銀元參佰元即新臺幣玖佰元折算壹日。
    事  實
一、甲○○平日以駕駛車號7J－5647號自小貨車，在高雄及臺南
    縣市內從事回收廢機油為業，係以駕駛為其附隨業務之人。
    於民國94年2 月9 日之休假期間，駕駛該自小貨車搭載友人
    閻曼娜出遊，當日16時36分許，沿高雄縣岡山鎮○○路由北
    向南行駛至克難路與康樂路口時，適有張水來騎乘腳踏車，
    亦沿克難路同向行駛在其右前方。甲○○本應注意車前狀況
    及兩車併行之間隔，隨時採取必要之安全措施，且依當時天
    候晴，日間自然光線，柏油路面乾燥無缺陷，亦無障礙物，
    視距良好，又無不能注意之情事，竟疏於注意車前狀況，未
    與張水來所騎之腳踏車保持安全併行間隔，乃於超越張水來
    所騎乘之腳踏車時，不慎以自小貨車之右側車身，擦撞腳踏
    車之後座鐵架，張水來頓失平衡而人車倒地，並因頭部受到
    震盪，引發「腦部動脈瘤自發性破裂」，造成「自發性蜘蛛
    膜下腔出血」，當場昏迷。甲○○自照後鏡見狀，隨即下車
    察看，並委請閻曼娜以行動電話撥打119 聯絡救護車，將張
    水來緊急送往高雄縣岡山鎮劉光雄醫院急救，嗣經轉送長庚
    紀念醫院高雄分院急救仍無效，延至同日23時許，張水來終
    因自發性蜘蛛膜下腔出血而不治死亡。甲○○於肇事後，留
    在現場守候，於有偵查職權之公務員尚未發覺其犯罪前，向
    據報到場處理之員警張靜平坦承肇事並接受裁判。因張水來
    之家屬未通知警方報請檢察官到場相驗，即逕行聯繫高雄縣
    岡山鎮衛生所開具死亡證明書，並於同年2 月16日將遺體火
    化，經警發現，於同年2 月19日向檢察官報告，始悉上情。
二、案經臺灣高雄地方法院檢察署檢察官自動檢舉偵查起訴。
    理  由
壹、證據能力部分：
一、本件高雄縣岡山鎮衛生所開具張水來之死亡證明書，係衛生
    所內具有公務員身分之醫師，於其平日例行職務上製作之證
    明文書；劉光雄醫院、高雄縣立岡山醫院（委託秀傳紀念醫
    院經營）、新博愛診所、盧榮福內兒科診所、吳博明診所、
    聖家中醫診所、義大醫院、長庚紀念醫院高雄分院，關於張
    水來歷年來之病歷資料，則係各該醫院、診所從事醫療業務
    之醫師，於通常業務過程所須製作之紀錄文書，均具有經常
    性、例行性等特性，且於製作時顯無將來作為訴訟上使用之
    預見，虛偽作成之可能性極微，並無顯不可信之情況，依刑
    事訴訟法第159 條之4 第1 款、第2 款之規定，均得作為證
    據。
二、又高雄縣政府警察局員警製作之道路交通事故現場圖、調查
    報告表(一)、調查報告表(二)、現場訪談紀錄表；劉光雄醫院、
    長庚紀念醫院高雄分院分別出具之診斷證明書及函文，雖屬
    被告以外之人於審判外之書面陳述，並不符合刑事訴訟法第
    159 條之1 至4 等條文之規定，惟業經檢察官、被告於審理
    時同意作為證據。本院審酌上開書面陳述，或係員警於車禍
    現場依據實際狀況所製作，或由各該醫院之醫師依實際檢查
    及診療結果，本其專業而為記載，其虛偽作成之可能性不高
    ，以之為證據應無不當，依刑事訴訟法第159 條之5 第1 項
    規定，均得作為證據。
貳、實體部分：
一、訊據上訴人即被告甲○○（下稱被告）固坦承平日以駕駛該
    自小貨車，在高雄及臺南縣市內從事回收廢機油為業；及於
    上述時地駕駛該自小貨車，因右側車身與張水來所騎腳踏車
    之後座鐵架發生擦撞，張水來因而人車倒地，送醫後不治死
    亡等情。惟否認有業務過失致人於死之犯行，辯稱：車禍當
    天係過年休假出遊，並非執行回收廢機油之業務。當時因見
    張水來騎車不穩，左右搖晃，已盡量將車靠左閃避，是張水
    來自己騎車擦撞貨車之右側車身。且張水來之死因係自發性
    蜘蛛膜下腔出血，未必是由車禍造成云云。經查：
  (一)被告之駕駛行為確有違反注意義務：
    (1)被告平日係以駕駛自小貨車從事回收廢機油為業，且於上
      揭時地駕駛該自小貨車，其右側車身與被害人張水來所騎
      乘腳踏車之後座鐵架發生擦撞，致張水來因此人車倒地等
      情，迭據被告於警詢、偵查及原審坦承不諱，並有員警製
      作之道路交通事故現場圖2 份、調查報告表(一)、調查報告
      表(二)、現場訪談紀錄表各1 份、現場採證照片共16幀在卷
      可稽（相驗卷第5 、16至23頁）。證人閻曼娜雖於原審證
      稱兩車未有擦撞，然被告於警詢已供承其自小貨車右側車
      身有擦痕（相驗卷第3 頁），核與證人即到場處理之員警
      張靜平證述一致（原審卷第145 頁），且與現場採證照片
      即相驗卷第22頁左上及第23頁右下所示情形相符，足認兩
      車確有發生擦撞無疑。又被告自承係與張水來所騎腳踏車
      同向行駛，其以時速僅20至30公里，慢速由後方超越腳踏
      車後，自後照鏡內見到張水來摔倒，立刻下車察看，於員
      警到場前並未移動貨車等語（相驗卷第3 頁）。依一般駕
      駛經驗，於駕駛汽車慢速直行，見右前方有慢車搖晃不穩
      ，並向路中偏移時，如非放慢速度保持安全車距，以備隨
      時煞停，俟慢車回穩並靠右讓出車道，再行超越；即係自
      慢車左側保持安全間隔，加速繞行超越後，隨即向右駛回
      原來車道繼續直行。然依現場圖及現場採證照片即相驗卷
      第16、17頁及第21頁右上之照片所示，被告之自小貨車停
      止時，固已跨越道路中線，惟其車頭仍稍向左偏，車尾至
      腳踏車倒地造成之刮地痕起點，距離為4.7 公尺。顯然被
      告係自腳踏車左側繞行超越，且於超越後僅續行不到4.7
      公尺（扣除煞停距離），車頭猶向左偏尚未拉回，足見被
      告必係於車頭相當接近腳踏車時，方猛然向左，且必定與
      腳踏車並未保持安全之併行間隔，以致頭過身未過，無法
      完成繞行，以其右側車身擦撞腳踏車距離貨車最為接近之
      後座鐵架，致張水來失去平衡而人車倒地，甚為明確。是
      被告所辯因見張水來騎車不穩，而盡量將車開向左側閃避
      ，甚至進入對向車道，係張水來自己騎來擦撞其右側車身
      云云，應與事實不符，不可採信。
    (2)按汽車行駛時，駕駛人應注意車前狀況及兩車併行之間隔
      ，並隨時採取必要之安全措施，道路交通安全規則第94條
      第3 項定有明文。被告考領有普通小型車駕照，復以駕駛
      自小貨車從事機油回收為業，已據供陳明確（相驗卷第3
      頁），對於上述規定自無不知之理，其於駕駛時自應加以
      注意。而被告未曾提及於繞行超越張水來之腳踏車時，對
      向車道有何來車，且依發生車禍當時天候晴，日間自然光
      線，柏油路面乾燥無缺陷，亦無障礙物，視距良好，有卷
      附道路交通事故調查表(一)可參（相驗卷第18頁），又無不
      能注意之情事。被告竟疏未注意與右前方腳踏車之相對位
      置、速度及距離等車前狀況，復於欲自腳踏車左側繞行超
      越時，未保持安全之併行間隔，隨時採取閃避之必要安全
      措施，致貨車之右側車身擦撞腳踏車之後座鐵架，使張水
      來失去平衡而人車倒地。是被告應注意、能注意而不注意
      上開事項，顯有違反注意義務之過失行為。
  (二)被告之過失行為，與張水來之死亡結果間，具有相當因果關
    係：
    (1)按刑法上之過失，其過失行為與結果間，在客觀上有相當
      因果關係始得成立。所謂相當因果關係，係指依經驗法則
      ，綜合行為當時所存在之一切事實，為客觀之事後審查，
      認為在一般情形下，有此環境、有此行為之同一條件，均
      可發生同一之結果者，則該條件即為發生結果之相當條件
      ，行為與結果即有相當之因果關係。反之，若在一般情形
      下，有此同一條件存在，而依客觀之審查，認為不必皆發
      生此結果者，則該條件與結果不相當，不過為偶然之事實
      而已，其行為與結果間即無相當因果關係（最高法院76年
      臺上字第192 號判例意旨參照）。
    (2)查張水來因本件車禍而人車倒地，當場昏迷，經被告立即
      委請閻曼娜以行動電話撥打119 聯絡救護車，將張水來緊
      急送往高雄縣岡山鎮劉光雄醫院急救後，經轉送長庚紀念
      醫院高雄分院急救仍無效，延至94年2 月9 日23時許，終
      因自發性蜘蛛膜下腔出血而不治死亡等情，為被告所自承
      ，且經證人閻曼娜、證人即張水來之子張秋騰證述綦詳（
      相驗卷第3 、7 頁；原審卷第142 、147 、148 頁），互
      核所述情節相符。復有劉光雄醫院、長庚紀念醫院高雄分
      院出具之診斷證明書、及高雄縣岡山鎮衛生所開具之死亡
      證明書在卷可稽（相驗卷第13至15頁）。張水來既因騎乘
      腳踏車遭被告駕車擦撞，致失去平衡倒地而當場昏迷，被
      告之駕駛行為對於張水來倒地昏迷之結果，顯然具有直接
      因果關係。
    (3)又張水來之直接死因，雖因其家屬未通知警方陳報檢察官
      到場相驗，即自行將遺體火化，致未經檢察官相驗，亦無
      從再由法醫師為解剖、驗斷。惟為張水來進行急救之劉光
      雄醫院、長庚紀念醫院高雄分院，及為行政相驗之高雄縣
      岡山衛生所，均認為張水來係因自發性腦部動脈瘤破裂，
      造成自發性蜘蛛膜下腔出血而不治死亡，有各該醫院出具
      之診斷證明書及該衛生開具之死亡證明書在卷可憑（相驗
      卷第13至15頁）。經原審依檢察官及被告聲請，調取張水
      來生前所有病歷，及函詢各該醫院有關張水來有無外傷、
      其腦部動脈瘤之成因、破裂之可能原因、其蜘蛛膜下腔究
      係因外傷或係自發性出血等項，據劉光雄醫院函覆稱：張
      水來來院急診時，無明顯頭部外傷，四肢無傷勢，惟意識
      昏迷，經腦部斷層攝影，發現顱內蜘蛛膜下腔出血，緊急
      轉送長庚紀念醫院處理，因未為後續處理，無法判斷係自
      發性或外傷性出血，是否動脈瘤破裂等語（原審卷第42頁
      ）；長庚紀念醫院高雄分院則函覆稱：因張水來到院時意
      識昏迷，頭部及身體四肢等部位均無明顯外傷，且劉光雄
      醫院之電腦斷層掃描顯示係蜘蛛膜下腔，故判斷係自發性
      出血。至腦部動脈瘤一般係因自然退化而形成，頭部外傷
      並非通常成因，其破裂原因通常係自然破裂，與高血壓較
      有關聯，至是否會因頭部受外力撞擊而造成其破裂，較無
      直接之可能，但無法判斷張水來腦部動脈瘤破裂係發生在
      本件車禍跌倒之前或之後。又一般若為外傷性腦出血，應
      有明顯頭部外傷等語（原審卷第117 、158 頁）。是各該
      醫院判斷張水來係自發性腦部動脈瘤破裂，造成自發性蜘
      蛛膜下腔，無非以腦部動脈瘤通常係因血壓過高導致破裂
      ，較少因外力碰撞而破裂，且張水來送醫時，其頭部於外
      觀上無明顯外傷，與一般外傷性出血通常有明顯外傷不同
      ，為其主要論據。惟依張水來近半年來於高雄縣立岡山醫
      院（委託秀傳紀念醫院經營）之就診紀錄，其血壓約在13
      6/73、143/74、140/70mmhg之間，多在正常值即110/70至
       140/90mmhg 之範圍內，有該醫院歷次病歷在卷可查（原
      審卷第48、54、69頁），足見張水來平日血壓控制良好，
      突因血壓過高而導致自發性腦部動脈瘤破裂之可能性較低
      。又腦部動脈瘤通常係因自然退化而形成，則罹此之病患
      一般應年事已高，常伴有血壓過高現象，絕非罕見。是腦
      部動脈瘤破裂多數係因高血壓所致，其因在此，尚難謂其
      他原因與腦部動脈瘤破裂必無相關。況原審依檢察官聲請
      傳喚鑑定人即法醫師裴起林，據其到庭所稱：「如果腦內
      原本有潛在性疾病，也許不會立刻死亡，一旦受到突來的
      衝擊，可能造成死亡」、「在過去相驗經驗中，也有跌倒
      時外觀並無外傷，但內部破裂，腦血管組織都很脆弱，不
      是不可能」、「若是一般性腦出血，達到致命程度當然有
      外傷；但是血管硬化若維護的不好，比常人有更高之危險
      性。腦部動脈瘤雖然一般都是自然破裂，但是外力造成也
      有可能」等語（原審卷第173 、174 頁）。按鑑定人即法
      醫師裴起林係有多年相驗屍體之經驗，所接觸各種因腦部
      動脈瘤破裂死亡之案例，遠較多係診斷病患，絕少相驗、
      解剖屍體之上述醫院醫師為多，對於引發腦部動脈瘤破裂
      ，造成蜘蛛膜下腔出血死亡之原因，其意見應較近於事實
      ，較為可採。參以人體之腦部係由軟組織所組成，外部則
      由顱骨所包覆，猶如雞蛋中之蛋白，若加以搖晃，即能造
      成內部極大之損壞，而外部則絲毫無傷，此乃眾所週知之
      事實。被告駕車擦撞張水來之腳踏車，致其失去平衡而直
      接倒地昏迷，已如前述。如非腦部因突受震盪而受有傷害
      ，則於頭部及身體四肢其他部份均未受有嚴重外傷而大量
      失血，亦未經診斷出有何處骨折而痛楚難忍之情形下，應
      無當場昏迷失去意識之可能。況張水來腦內因自然退化而
      形成之動脈瘤，相對腦部其他部分，更形脆弱，所受震盪
      既已足使其當場昏迷，遑論引發動脈瘤之破裂，益徵張水
      來確因被告駕車擦撞所騎腳踏車後，失去平衡而倒地，腦
      部動脈瘤即因此震盪而告破裂，進而造成蜘蛛膜下腔出血
      ，因而不治死亡，應無疑義。應認被告之過失行為，與張
      水來之死亡結果間，確有相當因果關係。
  (三)綜上所述，被告之駕駛行為確有過失，且該過失行為與張水
    來之死亡結果間，亦確有相當因果關係。本件事證已明，被
    告犯行洵堪認定，應予依法論科。
二、按汽車駕駛人之駕駛工作，乃隨時可致他人身體生命於危險
    之行為，並係具有將該行為繼續，反覆行使之地位之人。因
    此應有經常注意俾免他人於危險之特別注意義務。被告所駕
    駛之自小貨車，係平日以之在高雄、臺南縣市內從事回收廢
    機油所用，被告本人並以回收廢機油為業，已據其供明在卷
    ，故其駕駛該車本屬其社會活動之一，在社會上有其特殊之
    屬性，其本於此項屬性而駕車，自屬基於社會生活上之地位
    而反覆執行事務，因此，被告在此地位之駕車行為，不問其
    目的為何，均應認係業務之範圍，而為其附隨業務。是被告
    雖於休假期間，駕駛該自小貨車搭載友人出遊，其駕車之行
    為，仍應認係業務之範圍，而屬從事業務之人（最高法院75
    年臺上字第1685號判例意旨參照）。核被告所為，係犯刑法
    第276 條第2 項之業務過失致人於死罪。又被告肇事後，留
    在現場守候，於有偵查職權之公務員尚未發覺其犯罪前，向
    據報到場處理之員警張靜平坦承肇事，並接受裁判等情，業
    據證人張靜平證述明確（原審卷第146 頁），並有記載詢問
    地點為「肇（事）地」之現場談話紀錄表在卷為憑（相驗卷
    第5 頁），核與刑法第62條自首之規定相符。按行為後法律
    有變更者，適用行為時之法律。但行為後之法律有利於行為
    人者，適用最有利於行為人之法律，刑法第2 條第1 項定有
    明文。而有關新舊法之比較，應就罪刑有關之共犯、未遂犯
    、想像競合犯、牽連犯、連續犯、結合犯以及累犯加重、自
    首減輕暨其他法定加減原因與加減例等一切情形，綜其全部
    罪刑之結果而為比較（最高法院95年第8 次刑事庭會議決議
    參照）。查被告94年2 月9 日行為時，刑法第276 條第2 項
    業務過失致人於死罪之刑度，為5 年以下有期徒刑或拘役，
    得併科3 千元以下罰金。而刑法就罰金刑之規定，依修正前
    刑法第33條第5 款規定：罰金刑應處銀元1 元以上；並應依
    修正前罰金罰鍰提高標準條例第1 條規定，就其原定數額得
    提高為2 倍至10倍，但法律已依一定比率規定罰金或罰鍰之
    數額或倍數者，依其規定。惟依94年2 月2 日修正公布、95
    年7 月1 日施行之刑法第33條第5 款規定：「罰金：新臺幣
    1,000 元以上，以百元計算之」，再依95年6 月14日增訂公
    布之刑法施行法第1 條之1 第2 項規定：「94年1 月7 日刑
    法修正時，刑法分則編未修正之條文定有罰金者，自94年1
    月7 日刑法修正施行後，就其所定數額提高為30倍，但72年
    6 月26日至94年1 月7 日新增或修正之條文，就其所定數額
    提高為3 倍」，比較修正前、後之罰金刑輕重，該罰金刑之
    最低刑度於修法後已有加重，故以95年7 月1 日修正公布施
    行前之規定較為有利，依刑法第2 條第1 項前段規定，應適
    用行為時之法律，亦即適用修正前之刑法第276 條第2 項規
    定科刑。又被告犯罪時之刑法第41條第1 項前段規定：「犯
    最重本刑為5 年以下有期徒刑以下之刑之罪，而受6 個月以
    下有期徒刑或拘役之宣告，因身體、教育、職業、家庭之關
    係或其他正當事由，執行顯有困難者，得以1 元以上3 元以
    下折算1 日，易科罰金。」，又受刑人行為時之易科罰金折
    算標準，依修正前罰金罰鍰提高標準條例第2 條前段規定（
    現已刪除），就其原定數額提高為100 倍折算1 日，則本件
    被告行為時之易科罰金折算標準，應以銀元300 元折算1 日
    ，經折算為新臺幣後，應以新臺幣900 元折算為1 日。惟95
    年7 月1 日施行之修正後刑法第41條第1 項前段則規定：「
    犯最重本刑為5 年以下有期徒刑以下之刑之罪，而受6 個月
    以下有期徒刑或拘役之宣告者，得以新臺幣1000元、2000元
    或3000元折算1 日，易科罰金。」經比較修正前、後之易科
    罰金折算標準，以95年7 月1 日修正公布施行前之規定，較
    為有利，故應依刑法第2 條第1 項前段，適用修正前刑法第
    41條第1 項前段規定，定其易科罰金之折算標準。又關於自
    首之部分，修正前刑法第62條規定：「對於未發覺之罪自首
    而受裁判者，減輕其刑。但有特別規定者，依其規定。」；
    修正後刑法第62條規定：「對於未發覺之罪自首而受裁判者
    ，得減輕其刑。但有特別規定者，依其規定。」，經比較新
    舊法結果，以舊法較有利於行為人，應併敘明。
三、原審據以論處被告罪刑，固非無見；惟查：被告於提起上訴
    後，業於96年1 月9 日與張水來之家屬達成和解，除賠償新
    臺幣1,400,000 元外，並已取得張水來家屬之諒解而表明不
    再追究，有和解書在卷可憑，以致量刑之基礎事實已有所變
    更，原審未及審酌上述情狀，尚有未洽。被告上訴意旨否認
    犯罪，指摘原判決不當，雖無理由；惟原判決既有上述可議
    之處，自應由本院將原判決撤銷改判。審酌被告係以駕駛為
    業務，對於行駛道路更需有高於一般人之注意，竟疏未注意
    車前狀況及保持安全併行間隔，即自張水來騎乘之腳踏車左
    側繞行擦撞而肇事，致張水來斷送寶貴生命，惟念其肇事後
    ，留在現場照看，委請友人聯絡救護車將張水來送醫急救，
    盡力防免張水來死亡，且於本院審理中，亦積極與被害人家
    屬達成和解賠償，已如上述，雖其就是否確有因果關係請求
    釐清，及對是否屬於業務上過失雖有誤認，惟並未逃避應負
    之刑責，應認其有悔意，犯後態度尚可等一切情狀，爰量處
    有期徒刑6 月，併依修正前刑法第41條第1 項規定，諭知易
    科罰金之折算標準。惟被告於案發後，因施用毒品案件，經
    法院判處有期徒刑8 月，不符合緩刑要件，併予敘明。
據上論結，應依刑事訴訟法第369 條第1 項前段、第364 條、第
299 條第1 項前段，刑法第11條前段、第2 條第1 項前段、修正
前刑法第27 6條第2 項、刑法第41條第1 項、第62條前段，罰金
罰鍰提高標準條例第1 條前段，修正前罰金罰鍰提高標準條例第
2 條，判決如主文。
本案經檢察官蔡國禎到庭執行職務。
中　　華　　民　　國　　96　　年　　1 　　月　　29　　日
                  刑事第五庭    審判長法  官  曾永宗
                                      法  官  任森銓
                                      法  官  王伯文
以上正本證明與原本無異。
如不服本判決應於收受本判決後10日內向本院提出上訴書狀，其
未敘述上訴理由者，並得於提起上訴後10日內向本院補提理由書
狀（均須按他造當事人之人數附繕本）「切勿逕送上級法院」。
中　　華　　民　　國　　96　　年　　1 　　月　　29　　日
　　　　　　　　　　　　　　　　　　　書記官  黎  珍
附錄本件判決論罪科刑法條：
刑法第276 條第1 項：
因過失致人於死者，處2 年以下有期徒刑、拘役或2 千元以下罰
金。
